【裁判字號】    98,訴,4594
【裁判日期】    990820
【裁判案由】    偽造文書等
【裁判全文】
臺灣板橋地方法院刑事判決              98年度訴字第4594號
公  訴  人  臺灣板橋地方法院檢察署檢察官
被      告  辛○○
            己○○
上列被告因偽造文書等案件，經檢察官提起公訴（98年度偵緝字
第1514、1515、1516號），本院判決如下：
    主  文
己○○犯行使偽造私文書罪，共肆罪，各處有期徒刑陸月，如易
科罰金，均以新臺幣壹仟元折算壹日，均減為有期徒刑參月，如
易科罰金，均以新臺幣壹仟元折算壹日。應執行有期徒刑拾月，
如易科罰金，以新臺幣壹仟元折算壹日。緩刑參年，並應於緩刑
期間內，如期履行己○○、辛○○與丙○○、甲○○於民國九十
九年六月十五日簽訂之「和解筆錄」所載條件（如附件所示）。
辛○○無罪。
    事  實
一、己○○因需錢周轉，於民國94年11月間召集合會，且自任會
    首，會員連同會首共計34會，約定會期自94年12月1 日起至
    97年7 月1 日止，採內標制，每會會金新臺幣（下同）3 萬
    元，每月1 日20時許（另於95年11月15日、96年11月15日各
    加標1 次），在臺北縣蘆洲市○○路185 巷78弄17號4 樓舉
    行開標事宜，邀集丙○○、甲○○及庚○○○等人參加上開
    合會。詎己○○因一時金錢調度失靈，且明知壬○○、戊○○、曹泰輝及丁○○均未前往參與投標，竟基於意圖為自己
    不法所有之詐欺取財及行使偽造私文書之犯意聯絡，利用投
    標時前揭壬○○等活會會員未實際到場，會員間彼此亦未全
    然認識，及為會首身分掌控主持開標之機會，分別自96年1
    月1 日起至同年4 月1 日止之4 次開標日，均未得上開參與
    合會人之同意，私自以壬○○、戊○○、曹泰輝及丁○○之
    名義，填寫姓名、金額（各次詳細金額不詳）加以偽造足以
    表示係由壬○○等人以該標息參與競標之一定用意之投標單
    準私文書（標單已滅失而未扣案）之方式，參與競標共計4
    次，並持各該偽造之標單向其他參加互助會之活會會員佯稱
    已由壬○○、戊○○、曹泰輝及丁○○得標，加以行使，使
    不知情之活會會員陷於錯誤，而均如數交付活會會款予己○○，足以生損害於壬○○、戊○○、曹泰輝、丁○○及該互
    助會其餘尚未標取會款之活會會員，並因此詐得如附表所示
    會款共計160 萬元（詳細計算式如附表所示）。嗣至96 年7
    月1 日，因己○○倒會且逃逸無蹤，丙○○等合會會員方察
    覺有異，始查知上情。
二、案經丙○○、甲○○、庚○○○訴由臺灣板橋地方法院檢察
    署檢察官偵查起訴。
    理  由
甲、程序部分：
    按被告以外之人於審判外之陳述，雖不符刑事訴訟法第159
    條之1 至之4 等4 條之規定，然若當事人於審判程序中同意
    作為證據，法院審酌該言詞陳述或書面陳述作成時之情況，
    認為適當者，亦得為證據；又當事人、代理人或辯護人於法
    院調查證據時，知有刑事訴訟法第159 條第1 項不得為證據
    之情形，而未於言詞辯論終結前聲明異議者，視為有前項之
    同意，同法第159 條之5 定有明文。此立法意旨在於傳聞證
    據未經當事人之反對詰問予以核實，原則上先予排除。惟若
    當事人已放棄反對詰問權，於審判程序中表明同意該等傳聞
    證據可作為證據；或於言詞辯論終結前未聲明異議，基於尊
    重當事人對傳聞證據之處分權，及證據資料愈豐富，愈有助
    於真實發見之理念，且強化言詞辯論主義，使訴訟程序得以
    順暢進行，上開傳聞證據亦均具有證據能力。查本件所援引
    之以下各項證據（詳後述），固有部分屬傳聞證據，然公訴
    人及被告於本院言詞辯論終結前，均未聲明異議，又本院審
    酌該等證據作成時之狀況，並無違法取證或不宜作為證據之
    情形，且為證明本案被告犯罪所必要，應適宜為本案之證據
    ，而均具證據能力，先此敘明。
乙、實體部分：
壹、有罪部分：
一、上開犯罪事實，業經被告己○○於偵查及本院審理中坦承不
    諱，核與告訴人即證人丙○○、甲○○及庚○○○於偵訊時
    證述之情節大致相符，並有被告己○○召集本件合會之互助
    會單1 紙附卷可稽（見98年度偵緝字第1515號偵查卷第33至
    34 頁 、第44至45頁、96年度他字第6038號偵查卷第4 頁）
    ，是被告己○○之上開自白核與事實相符，足堪採憑。堪認
    被告己○○有以前揭方式詐取會款之行為。
二、按合會除有特別約定外，均僅係會首與各會員間成立契約關
    係，不論何人得標，會首對於已領取會款之會員即一般所謂
    死會會員，均得請求給付該次應繳會款即死會會款，是以會
    首冒標，其詐標之對象應僅限於尚未得標之會員即一般所稱
    活會會員（最高法院76年台上字第4989號判決意旨參照）；
    亦即，就已得標之死會會員而言，於其得標後之各該會次，
    無論係由何名合會會員得標及其標金若干，死會會員依其義
    務，本須繳納各該會次會款，是於會首施用詐術冒名得標之
    情形，就會首佯稱由某名會員得標而向會員收取會款時，就
    該會次屬死會會員所交付之該會次會款，因屬履行其會員之
    義務，就該等死會會員自無因該冒標之詐術而陷於錯誤致交
    付會款之情事，僅對該會次活會會員（包括遭冒標之活會會
    員）構成詐欺犯行。是被告詐取之金額範圍，應將其各期所
    得首會會款扣除，而以每期開標時各活會會員繳納之會款為
    限。又遭被告冒標之會員均為被害人，其等因不知自己遭到
    冒標，於各期合會開標後，仍按活會會員身分繼續繳納活會
    會款，且遭冒標會員既從未標取會款，被告以其名義得標之
    行為效力並不因之當然及於本人，則該等會員僅名義上為死
    會會員，惟實際上其對於被告之權利，仍等同於其他名義上
    之活會會員，故該等會員實質上仍相當於活會會員，其於遭
    被告冒標後，仍按活會會員資格所繳納之會款，亦應計入被
    告詐騙之金額。然因被告己○○就本件合會確切冒標之時間
    、各該次冒標金額等情，均稱已不復記憶（見本院卷第23頁
    、第45頁、第76頁背面），且於本院審理中證稱：伊冒標之
    時間約自95年底至96年初之期間，且自95年5 月1 日起該合
    會便約定底標為1 萬元，卷附互助會單上所載得標日期及金
    額等文字均係伊填寫等語明確（見本院卷第76頁背面），又
    中華民國九十六年罪犯減刑條例（下稱減刑條例）自96 年7
    月16日施行，茲因不明被告究係在減刑條例所定96年4 月24
    日之前（得以減刑）抑或係在之後冒標，惟在適用法律時自
    應採最有利於被告之方式計算其冒標時間及詐得會款，是應
    以認定於96年4 月24日之前連續冒標為對被告較有利之解釋
    ，本件合會被冒標部分計有4 會，爰認被告自96年4 月1 日
    起往前回溯4 次連續冒標，即係自96年1 月1 日起至同年4
    月1 日（第14至17次開標）標會時冒標，其各次冒標會款時
    之活會人數共有20人（會員共34人，扣除會首，及已得標之
    13 人 ，剩20人，又因以其中任何一位被冒名之活會會員標
    取會款，其所餘活會人數均屬相同），且本合會係採內標，
    參酌卷附被告己○○自承為其親筆填寫之互助會上紀錄（見
    96年度他字第6038號偵查卷第4 頁），可見自95年10月1 日
    以後各次得標之標息均為1 萬元乙情以觀，準此，依前述最
    有利於被告己○○之計算方式加以計算，被告己○○各次冒
    標詐得會款金額各為40萬元，合計4 次冒標之不法所得總數
    為16 0萬元（詳細計算式如附表所示）。
  (三)綜上所述，足認被告之自白核與事實相符，堪予採信。本案
    事證明確，被告己○○之犯行已堪認定，應予依法論科。
三、論罪科刑及沒收：
  (一)按我國民間互助會之習慣，係由會首招募會員參加所組成，
    每於標會時，通常由欲標取會款之會員，在空白紙條上，或
    僅書立其姓名、綽號及數字者，甚或只書寫數字而未書立其
    姓名、綽號，另以言詞等方法表示係何會員所出具者，則依
    習慣或特約均足以辨明係該會員以所書寫數字為標息金額參
    加競標之標單，自應以準私文書論（最高法院89年度台上字
    第1319號判決意旨參照）。查本件被告己○○在標單上偽造
    前述不知情之活會會員壬○○等人之署名，並填載表示標息
    之數字，用以偽造足以表示該競標者係以該標息競標之一定
    用意之投標單準私文書，旋即持以行使競標而得標，以此方
    式冒用各該會員名義得標，足以生損害於各該被冒名之會員
    及其他活會之會員，並向活會會員詐取當次之會款。核其所
    為，均係犯刑法第216 條、第220 條、第210 條之行使偽造
    準私文書罪，及刑法第339 條第1 項之詐欺取財罪。被告己○○偽造上開會員署名部分，為偽造準私文書行為之階段行
    為，其持偽造準私文書進而行使，偽造之低度行為應為行使
    之高度行為所吸收，不另論罪。
  (二)被告己○○先後4 次冒用壬○○等人之名義標會，得標後使
    數個活會會員陷於錯誤而交付會款之詐騙行為，各次均係以
    一行為侵害數法益，觸犯數詐欺取財罪，為同種想像競合犯
    ；再被告係基於冒用活會會員名義得標而藉以詐取金錢供週
    轉之目的，是其冒簽標單應標時之行使偽造準私文書即係被
    告之施用詐術使他人陷於錯誤之時點，在客觀上無從強予區
    分自應視為一行為，其一行為同時觸犯行使偽造準私文書及
    詐欺取財二罪名，為異質想像競合犯，應依刑法第55條前段
    論以行使偽造準私文書罪。又被告所犯前開4 次行使偽造私
    文書罪，時間有異，犯意各別，行為互殊，應予分論併罰。
  (三)爰審酌被告除本件犯行外，並無其餘遭法院論罪科刑之前科
    紀錄，有臺灣高等法院被告前案紀錄表1 份在卷可按，素行
    尚佳，復於本件偵審中始終坦承犯行，態度良好，且於本院
    審理中，與告訴人丙○○、甲○○達成和解，有本院和解筆
    錄1 份在卷可考，然其不知篤守信用，愛惜會員對其之信任
    ，竟為圖一己之私，擅自以會員之名義冒標，造成本件多位
    告訴人及其他活會會員之財產損失等一切情狀，分別量處如
    主文所示之刑及均諭知如易科罰金之折算標準。又本件固堪
    認被告有於前揭期間內某開標日為冒標，惟該4 次冒標之時
    間，因被告均已不復記憶，告訴人復未能清楚指訴，則揆諸
    前開說明，僅能為被告有利之解釋，又參酌減刑條例規定於
    96 年4月24日以前之犯行得以減刑，而認被告此部分之犯罪
    時間應係於96年1 月1 日、2 月1 日、3 月1 日及4 月1 日
    之4 次開標日，業如前述。再按減刑條例自96年7 月16日施
    行；本條例施行前，經通緝而未於中華民國96年12月31日以
    前自動歸案接受偵查、審判或執行者，不得依本條例減刑，
    減刑條例第16條、第5 條分別定有明文。故罪犯如係於減刑
    條例施行後，始因逃匿而通緝者，即不適用前開減刑條例第
    5 條之規定（最高法院81年度台非字第67號判決意旨參照）
    。經查，被告己○○所犯均符合減刑條例第2 條第1 項第3
    款規定之減刑條件，經宣告之刑度，亦為低於有期徒刑1 年
    6 月之刑期，至被告於減刑條例施行後，於檢察官提起公訴
    前，因逃匿無蹤，雖經臺灣板橋地方法院檢察署檢察官於97
    年3 月28日發布通緝，並經警於98年5 月29日緝獲到案，惟
    其既在減刑條例施行後始遭發布通緝，揆諸前揭說明，自無
    減刑條例第5 條所定不予減刑規定之適用，故被告前開犯行
    ，應依減刑條例第2 條第1 項第3 款之規定減其宣告刑二分
    之一後，並合併定應執行刑；又被告為上開行為後，刑法第
    41條第8 項已於98年12月30日修正公布施行而明文規定：「
    第1 項至第4 項及第7 項之規定，於數罪併罰之數罪均得易
    科罰金或易服社會勞動，其應執行之刑逾6 月者，亦適用之
    。」。則依刑法第2 條第1 項後段規定，行為後之法律有利
    於行為人，適用有利於行為人之法律，故本案數罪併罰宣告
    有期徒刑均得易科罰金，而定其應執行刑部分，雖已逾6 個
    月，仍應予以諭知易科罰金之折算標準。
  (四)末查，被告己○○前未曾受有期徒刑以上刑之宣告，有前開
    被告前案紀錄表在卷足參，復於犯罪後於本院審理中已與告
    訴人丙○○、甲○○達成和解，至告訴人庚○○○部分經本
    院多次通知均未到庭，始無從與被告商談和解之事，信被告
    經此追訴審判，當知警惕而無再犯之虞，爰依刑法第74條第
    1 項第1 款之規定宣告緩刑3 年，以啟自新。第按「緩刑宣
    告，得斟酌情形，命犯罪行為人向被害人支付相當數額之財
    產或非財產上之損害賠償。」，刑法第74條第2 項第3 款亦
    定有明文，本件被告既需向本案告訴人丙○○、甲○○履行
    如附件所示和解筆錄所記載之事項，為確保被告能如期履行
    上揭和解條件，以維告訴人權益，爰考量上開各項情狀後，
    認於被告己○○緩刑期間課予上開如附件所示和解書之負擔
    ，乃為適當，是併予宣告之。
  (五)被告冒用會員之名義所偽造之標單，雖為被告所有供犯罪所
    用之物，惟均未扣案，且經被告於本院審理時供稱該等標單
    均已因丟棄而滅失（見本院卷第77頁），是本件標單及其上
    偽造之署押既已滅失，自不予宣告沒收，併此敘明。
貳、無罪部分
一、公訴意旨略以：被告辛○○、己○○夫妻2 人，共同基於意
    圖為自己不法所有及行使偽造文書之犯意聯絡，由被告己○○於94年11月間，在臺北縣蘆洲市○○路185 巷78弄17號4
    樓，擔任會首而召集互助會，邀集告訴人丙○○、甲○○、
    庚○○○等人參加，互助會採內標制，會期自94年12月1 日
    起，至97年7 月1 日止，含會首共34會，每會會金30,000元
    ，每月1 日20時許，在上址開標。詎渠等竟利用欲投標之會
    員未必親自到場，會員間彼此亦未全然認識，及會首掌控主
    持開標之機會，未經會員壬○○、戊○○、癸○○、丁○○
    等人同意，於96年間，在上開處所，分別偽造壬○○等人署
    押及投標金額，假冒壬○○等人之名義標會，並於得標後，
    向其他會員佯稱已由前揭會員得標，並向其他活會會員收取
    會款，致各該活會會員陷於錯誤而交付各期會款，足以生損
    害於告訴人丙○○等活會會員，因認被告辛○○所為，同係
    犯刑法第216 條、第220 條、第210 條之行使偽造準私文書
    罪嫌、同法第339 條第1 項詐欺取財罪嫌，且與被告己○○
    間具有共同正犯關係等語。
二、按犯罪事實應依證據認定之，無證據不得認定犯罪事實；又
    不能證明被告犯罪者，應諭知無罪之判決，刑事訴訟法第
    154 條第2 項、第301 條第1 項分別定有明文。又事實之認
    定，應憑證據，如未能發現相當證據，或證據不足以證明，
    自不能以推測或擬制之方法，為裁判基礎。而告訴人之告訴
    ，係以使被告受刑事訴追為目的，是其陳述是否與事實相符
    ，仍應調查其他證據以資審認；且認定不利於被告之事實，
    須依積極證據，苟積極證據不足為不利於被告事實之認定時
    ，即應為有利於被告之認定，更不必有何有利之證據；再認
    定犯罪事實，所憑之證據，無論直接或間接證據，其為訴訟
    上之證明，須於通常一般之人均不致有所懷疑，而得確信其
    為真實之程度者，始得據之為有罪之認定，倘其證明尚未達
    到此一程度，而有合理性懷疑之存在時，即無從為有罪之認
    定，此有最高法院52年臺上字第1300號、30年上字第816 號
    、76年台上字第4986號判例可資參照。是所謂證據，係指超
    越一切合理之可疑，足以認定行為人確有犯罪構成要件之積
    極事證者而言，茍依調查事證之結果，尚非不得為其他較有
    利於行為人之推斷時，本諸罪疑唯輕之法則，自不得為不利
    被告之論斷。
三、公訴人以被告辛○○涉有上揭犯嫌，無非係以告訴人丙○○
    、甲○○及庚○○○於偵查中之指訴，及互助會會單影本1
    紙為證。訊據被告辛○○固坦承其曾騎機車搭載被告己○○
    向會員收取會款，惟堅詞否認有何行使偽造準私文書及詐欺
    取財之犯行，並辯稱：伊知道被告己○○有召集本件合會，
    但伊未參與開標等事宜，會錢均是己○○在管理，故對己○○冒標之事伊均不知情等語。經查：
  (一)證人即本件合會會員戊○○於本院審判時結證稱：本件合會
    是由己○○召集，會錢均是交給己○○，且每次均是己○○
    主持開標，印象中開標時均未見過辛○○，辛○○並未出面
    邀伊參加本件合會，是己○○邀伊參加等語（見本院卷第62
    至63頁）；暨證人即同為本件合會會員乙○○證述：己○○
    邀伊參加本件合會，與辛○○沒有關係，伊去標會時辛○○
    均未在場，且會錢均是交付給己○○；開標係由己○○主持
    ，且伊均係與己○○接洽等情明確（見本院卷第73至75頁）
    ，可見證人戊○○、乙○○均一致證稱本件合會係由被告己○○召集，且開標均由被告己○○主持，與被告辛○○無涉
    ，足徵被告辛○○前開辯稱：伊未參與開標等事宜，會錢均
    是己○○在管理，故對己○○冒標之事伊均不知情等語，並
    非全然無據。
  (二)至告訴人甲○○於偵查中雖指稱：被告辛○○與己○○一同
    來找伊加入合會，且稱是要買房子所以才起會，嗣後伊朋友
    亦要參加該合會，己○○答稱要問辛○○，因都是辛○○作
    主云云（見98年度偵緝字第1515號偵查卷第33頁）；告訴人
    丙○○則指述：被告辛○○、己○○一起來找伊加入本件互
    助會，並稱要買房子所以才要起會云云；及告訴人庚○○○
    證稱：被告2 人一起來找伊加入合會，且一同來向伊收取會
    款5 、6 次云云（見同上偵查卷第44至45頁），惟綜觀告訴
    人上開所為之證詞，充其量僅得認定被告辛○○曾與被告己○○一同邀告訴人加入互助會，及偶爾一同前往向告訴人收
    取會款等情，惟尚不足以依此逕推認被告辛○○亦有參與本
    件冒標之犯行，況告訴人於偵查中亦不約而同一致證稱：辛○○未曾參與開標，開標時辛○○在樓下，並未在場等語，
    益徵被告辛○○前開辯詞堪可採信，另又查無其他積極證據
    足資證明被告辛○○有參與己○○之冒標行為。從而，被告
    辛○○被訴與己○○共同冒標上開互助會中之4 次開標，而
    涉犯行使偽造私文書及詐欺取財等罪嫌部分，應屬不能證明
    。
四、綜上所述，公訴人用以起訴之事證雖非無據，惟均不能確切
    證明被告辛○○有其所指之犯行，自應對被告辛○○為無罪
    判決之諭知。
據上論斷，應依刑事訴訟法第299 條第1 項、第301 條第1 項，
刑法第2 條第1 項後段、第216 條、第220 條第1 項、第210 條
、第339 條第1 項、第55條、第41條第1 項前段、第8 項、第51
條第5 款、第74條第1 項第1 款、第2 項第3 款，刑法施行法第
1 條之1 第1 項前段、第2 項，中華民國九十六年罪犯減刑條例
第2 條第1 項第3 款、第7 條，判決如主文。
本案經檢察官陳旭華到庭執行職務。
中    華    民    國    99    年    8     月    20    日
                  刑事第十庭  審判長法  官 李幼妃
                                    法  官 張紹省
                                    法  官 鄭凱文
以上正本證明與原本無異。
如不服本判決應於收受本判決後10日內向本院提出上訴書狀，並
應敘述具體理由，如未敘述上訴理由者，應於上訴期間屆滿後20
日內補提理由書狀於本院（均須按他造當事人之人數附繕本）「
切勿逕送上級法院」。
                                    書記官 陳筱惠
中    華    民    國    99    年    8     月    20    日
附錄本件論罪科刑法條：
刑法第210 條
偽造、變造私文書，足以生損害於公眾或他人者，處5年以下有
期徒刑。
刑法第216 條
行使第210 條至第215 條之文書者，依偽造、變造文書或登載不
實事項或使登載不實事項之規定處斷。
刑法第339 條
意圖為自己或第三人不法之所有，以詐術使人將本人或第三人之
物交付者，處5 年以下有期徒刑、拘役或科或併科1 千元以下罰
金。
以前項方法得財產上不法之利益或使第三人得之者，亦同。
前二項之未遂犯罰之。
附件：
一、己○○、辛○○應連帶給付原告丙○○43萬元整；其給付方
    法為除99年5 月14日已當庭給付1 萬元外，其餘金額應於99
    年6 月20日及同年7 月20日各連帶給付原告5 仟元，另自99
    年8 月20日起按月於每月20日給付1 萬元至清償完畢日止；
    如一期不按時履行，視為全部到期。
二、己○○、辛○○應連帶給付原告甲○○43萬元整；其給付方
    法為除99年5 月14日已當庭給付1 萬元外，其餘金額應於99
    年6 月20日及同年7 月20日各連帶給付原告5 仟元，另自99
    年8 月20日起按月於每月20日給付1 萬元至清償完畢日止；
    如一期不按時履行，視為全部到期。
  附表
┌─────┬───┬────┬─────────────┐
│會期      │會款（│會員數（│遭被告冒名標會之會數    │
│止會日期  │新臺幣│含會首）│冒標起迄日期            │
│          │）    │        │冒標標息（為以最有利│
│          │      │        │  於被告方式計算，如有罪判│
│          │      │        │  決部分之論述）          │
├─────┼───┼────┼─────────────┤
│自94年12月│30,000│34會    │壬○○、戊○○、癸○○、│
│1 日起至97│元    │        │  丁○○等4人各1 會，共4會│
│年7 月1 日│      │        │  。                      │
│止，每月1 │      │        │96 年1 月1 日至同年4 月 │
│日開標    │      │        │  1 日（第14至17次開標）  │
│          │      │        │1萬元                   │
├─────┴───┴────┴─────────────┤
│詐騙金額：被告己○○及告訴人就確切之冒標數額及冒標之時間│
│，均已不復記憶，惟以最有利於被告之計算方式，即以認定自減│
│刑條例規定於96年4 月24日前之行為得減刑，即自96年4 月1 日│
│起往前回溯4 次連續冒標，且以被告自承自95年10月1 日各次已│
│得標之標息均為1 萬元計算，金額合計為1,600,000 元【計算式│
│如下：4 （冒標會數會員數）×20（該次被詐欺會員數＝總會數│
│〔34〕－應有死會數〔14〕－被告虛列會員之活會會員數〔0 〕│
│＋已被冒標之活會會員數〔0 〕）X20,000 （會金〔30,000〕－│
│標金〔10,000元】（因認被告己○○係連續冒標，故每次被冒標│
│會員數均相同）。                                        │
└────────────────────────────┘

司法院資訊處製作；財團法人民間司法改革基金會備份。
